【裁判字號】    92,判,33
【裁判日期】    920116
【裁判案由】    綜合所得稅
【裁判全文】
最  高  行  政  法  院  判  決                      九十二年度判字第三三號
    再 審原 告  甲○○
    訴訟代理人  林征聖
    再 審被 告  財政部臺北市國稅局
    代  表  人  乙○○
右當事人間因綜合所得稅事件，再審原告對本院中華民國九十年十一月八日九十年判
字第二○五八號判決提起再審之訴。本院判決如左：
    主  文
再審之訴駁回。
再審訴訟費用由再審原告負擔。
    事  實
緣再審原告於民國八十二及八十三年度綜合所得稅結算申報，再審被告以其係天慶育
樂股份有限公司（以下簡稱天慶公司）之股東，天慶公司以八十一年度出售土地增益
新臺幣（下同）二五○、八二一、一○三元轉列資本公積，嗣八十二年五月及十一月
間分別將其中一三○、○○○、○○○元及一二○、○○○、○○○元轉增資配股予
各股東，並分別於八十二年五月十五日及八十三年三月十五日辦理減資一三○、○○
○、○○○元及一五○、○○○、○○○元，旋於八十三年九月二十七日向臺北市政
府建設局註銷公司登記，其減資金額超過增資金額，顯係利用增、減資方式將出售土
地增益分配予股東以規避稅賦，乃依財政部八十四年三月二十二日台財稅第八四一六
一一四四六號函，以天慶公司八十二及八十三年度減資收回股票金額及八十三年度清
算所得分配剩餘財產金額，歸戶各股東當年度之營利所得，核定再審原告八十二及八
十三年度營利所得為一、九五○、○○○元及一、八五九、二五○元，連同再審原告
八十二年漏報取自春源鋼鐵股份有限公司之營利所得二、○○○元，併課其各該年度
綜合所得稅，並以再審原告八十二及八十三年度綜合所得稅結算申報，漏報上開營利
所得等逃漏所得稅額三三七、一一○元及三一一、四○九元，依行為時所得稅法第一
百十條第一項規定按所漏稅額處罰鍰計一六八、四○○元及一五五、七○○元（計至
百元止）。再審原告不服，提起訴願、再訴願，均遭決定駁回，提起行政訴訟，亦經
本院九十年度判字第二○五八號判決（下稱原判決）駁回。再審原告仍表不服，復對
原判決提起再審之訴。茲摘兩造訴辯意旨於次：
再審原告起訴意旨略謂：一、按股份有限公司處分固定資產（土地）之溢價收入應列
入資本公積為公司法所強制規定，而股東取得公司利用資本公積轉增資配發之記名股
票公司辦理減資以現金收回是類股票依財政部五則釋函之意旨，其適用之「期間時點
」與認定之「所得類別」有差異，而影響本案系爭之所得，應否課稅及科處罰鍰至鉅
，謹就該五則函之意旨詳析如下：（一）依財政部六十九年五月八日台財稅第三三六
九四號函釋及財政部八十一年五月二十九日台財稅第000000000號函釋之意
旨，均係針對公司於「營業存續期間內」處分固定資產（土地）之溢價收入應轉入資
本公積（此係公司法第二百三十八條第三款之強制規定），股東取得公司利用上述資
本公積轉增資配發之股票免予計入取得當年度所得課徵所得稅，惟如公司於「營業存
續期間內」辦理減資以現金收回，資本公積轉增資配發之股票，或股東將該類股票轉
讓，贈與或因死亡作為遺產分配時，應按公司收回之全部價款或股東轉讓之全部價格
，贈與或遺產分配時之時價，作為股東被公司收回年度或股票、轉讓、贈與或遺產分
配年度之「財產交易所得（亦即證券交易所得）」，而不應將之認定為所得稅法第十
四條第一類之「營利所得」，且查上開財政部兩函釋並無「增資」距「減資」之期間
限制與有無營業事實之積極條件限制，又依財政部七十七年十一月二十九日台財稅第
七七○六六五一四○號函發布之「證券交易所得課徵所得稅注意事項」（按此注意事
項在八十三年版之所得稅法令彙編第七八三頁亦有編入，依財政部八十七年九月二十
一日財稅第八七一九六五三六六號函在八十七年七月十一日以前仍可適用）第四節證
券交易所得之核計第十六條規定，凡資本公積轉增資配發之股票於轉讓時，應以轉讓
年度之證券交易所得認定而不應認定為分配年度之盈餘分配（營利所得），是以本案
系爭之所得係天慶公司第一次於八十二年九月十八日減資收回資本公積轉增資股票；
第二次於八十三年三月十五日減資收回資本公積轉增資股票，均屬於「營業存續期間
內」，而非在「解散清算後」之作為，依上開財政部兩則之解釋函及注意事項規定應
屬「證券交易所得」而不應認定為「營利所得」。（二）財政部七十五年十二月八日
台財稅第七五一八三五七號函釋之旨意，係指公司直接將土地交易所得以盈餘分配方
式分配予股東時，始應以「分配年度」之「營利所得」申報繳納綜合所得稅，而與財
政部六十九年五月八日台財稅第三三六九四號函及八十一年五月二十九日台財稅第八
一○一四○○一一號函等兩則函釋意旨，公司於減資時以現金收回資本公積轉增資股
票或股東轉讓該類股票之性質顯著不同，且依公司法第二百三十八條第三款及第二百
三十九條規定，一般公司絕不可能違反此項禁止之規定於「營業存續期間內」以盈餘
分配方式將土地交易所得分配予股東，本案系爭天慶公司之土地交易所得係依上開公
司法規定累積轉為「資本公積」，再撥充為資本。並無違反公司法規定將土地交易所
得直接以盈餘方式分配予股東，是以應無前揭財政部七十五年十二月八日台財稅第七
五一八三五七號函適用之情事。（三）財政部六十二年三月二日台財稅第三一六○四
號函釋意旨：係指公司在「解散清算後」於清償債務後之「剩餘財產額」有超過股東
原出資額時，始由清算人按就超過股東原出資額部分實際分派予股東數依所得稅法第
八十八條以分派股例（營利所得）之扣繳規定辦理。惟查本案天慶公司二次減資（第
一次減資係在八十二年九月十六日，第二次減資係在八十三年三月十五日）以現金收
回資本公積轉增資配發之股票均在「營業存續期間內」而非在「解散清算後」，且查
天慶公司於八十三年九月二十三日申請解散時股東原出資之資本額僅二、○○○萬元
，較成立時登記之股東原出資額五、○○○萬元少三、○○○萬元，其「資本公積轉
增資之資本」已不存在，且天慶公司之清算所得亦經再審被告核定虧損一七五、○七
六元又天慶公司解散清算後之資產總額為四、一七六、三三三．五○元，負債總額、
清算費用，清算人之報酬均為零元。依財政部六十五年一月二十七日台財稅第三○五
三三號函之計算公式計算天慶公司之「剩餘財產額」僅四、一七六、三三三．五○元
（即以清算後之財產總額四、一七六、三三三．五○元減負債總額零元及清算費用零
元與清算人之報酬零元等於剩餘財產額四、一七六、三三三．五○元）再減解散清算
時之股東之原出資二、○○○萬元，尚不足一五、八二三、六六六元，另天慶公司解
散清算完結後向法院報備分派予股東之剩餘財產額僅四、一七六、三三三．五○元，
並無有分派予股東超過股東原出資額部分，是以應無上開財政部六十二年三月二日台
財稅第三一六○四號函釋之適用之情事。（四）財政部八十四年三月二十二日台財稅
第000000000號函釋之旨意，係指公司於「解散辦理清算時」公司帳上之資
本額除股東原始出資額外，尚有以土地交易增益轉列資本公積並轉增資之資本額存在
，而公司於清算後股東取得清算人所分派之剩餘財產，除原始出資額外，亦尚含有土
地交易增益轉列資本公積而轉增資之資本額。惟查天慶公司於八十三年九月二十三日
申請解散時，上開八十四年三月二十二日台財稅第000000000函尚未公布，
依法不但不能追溯引用，且該天慶公司解散時之資本額僅剩股東原出資額二、○○○
萬元，並無利用資本公積轉增資之資本額存在，且清算完結向法院報備分派予股東之
剩餘財產額僅四、一七六、三三三．五○元尚不足清算時之股東原出額二、○○○萬
元（較原出資額五、○○○萬元少三、○○○萬元），當無上開財政部八十四年三月
二十二日台財稅第000000000號函所稱於辦理清算時將土地交易增益轉列資
本公積轉增資之資本，以剩餘財產分派予股東之情事，是以應無適用之餘地。（五）
又個人綜合所得稅之課稅年度係採「曆年制」是以「營利所得」應以分配盈餘（含股
票股利）日期所屬年度為課稅年度，而「財產交易所得」係以交易日期（包括轉讓、
遺贈）所屬年度為課稅年度，是以分配日期所屬年度與交易日期所屬年度如不同其所
得歸屬之課稅年度當亦不同，俾有助釐清本案系爭所得歸屬年度之認定。二、查財政
部賦稅署對公司以出售資產提撥資本公積轉增資配發股票予股東後隨即辦理減資以現
金收回該轉增資股票之課稅規定，亦曾於八十八年一月六日以台稅一發第八八一八九
四三三五號函作明確之釋示，即凡公司於未辦理解散清算前之存續期間內，以出售資
產之溢價收入提撥資本公積轉增資配發股票予股東隨即辦理減資以現金收回該轉增資
之股票仍應適用財政部六十九年五月八日台財稅第三三六九四號函及八十一年五月二
十九日台財稅第000000000號函之規定以「證券交易所得」認定，而公司於
「解散辦理清算時」所分派之「剩餘財產額」內如含有非屬股東原出資額之資本公積
轉增資之資本始適用財政部八十四年三月二十二日台財稅第000000000號函
，以清算所得（即營利所得）課徵股東清算年度之所得稅，本案天慶公司二次減資以
現金收回資本公積轉增資股票均在「營業存續期間內」作為，而非在「解散清算時」
，且清算完結向法院報備分派予股東之剩餘財產僅四、一七六、三三三．五○元，尚
不足清算時之股東原出資額二、○○○萬元，當無含有資本公積轉增資之資本情事，
是以應免適用財政部八十四年三月二十二日台財稅第000000000號函以「營
利所得」據以課徵股東清算年度之所得稅。三、又天慶公司以系爭出售土地溢價收入
之資本公積撥充資本既經主管機關核准並換領公司執照及營照及營利事業登記證，且
憑政府頒發之證照，印製配發予各股東之增資股票，其背面亦依財政部規定註記有：
「一、本股票係以資本公積轉增資發行，依規定免予計入當年度所得課徵所得稅。二
、取得本股票之股東於該項股票轉讓或贈與或因原始取得該項股票之股東死亡，作為
遺產分配時，應按全部轉讓價格，贈與或遺產分配時之時價，作為轉讓，贈與或遺產
分配年度原取得股東之財產交易所得申報課徵所得稅。三、本股票取得日期分別為：
八十二年五月十四日（第一次增資）、八十二年十一月五日（第二次增資）」而天慶
公司分別於八十二年九月十八日及八十三年三月十五日將上述二次增資配發之股票利
用減資收回資本公積增資股票，再審原告及天慶公司均信賴並遵照財政部六十九年五
月八日台財稅第三三六九四號函及八十一年五月二十九日台財稅第00000000
0函釋示：股份有限公司處分固定資產之溢價收入應列為資本公積而公司利用資本公
積轉增資配發之記名股票，股東嗣後將此類股票或公司辦理減資以現金收回資本公積
轉增資配發之增資股票非屬盈餘分配（營利所得）應屬財產交易所得之證券交易所得
，而證券交易所得依所得稅法第四之一條規定免稅，是以再審原告未申報繳納所得稅
，乃理所當然之事，然財政部竟違背誠信原則擴充解釋該兩函之意旨並將系爭之天慶
公司於「營業存續中」減資收回資本公積轉增資股票違法引用財政部八十四年三月二
十二日台財稅第000000000號函將上述天慶公司之減資行為視為解散清算後
之剩餘財產（營利所得）課徵再審原告之所得稅並科處罰鍰，顯違反信賴與誠信原則
。四、查依財政部八十四年三月二十二日台財稅第000000000號函釋所引用
之六十二年台財稅第三一六○四號之意旨，係指解散之公司於清償債務後按股東股份
比例分派剩餘財產時，其超過原出資額部分應按公司實際分派數依所得稅法第八十八
條有關公司分派股利之扣繳規定辦理。惟查：（一）依行為時之所得稅法第八十八條
規定之扣繳義務人依同法第八十九條第一款規定：「公司分配予股東之股利．．．其
扣繳義務人為公司之負責人」。（二）本案天慶公司於八十三年九月二十三日申請解
散清算時，上開財政部八十四年三月二十二日台財稅第000000000號函尚未
發布，依司法院釋字第五十四號解釋精神不但不能追溯引用，且該天慶公司清算時之
剩餘財產僅四、一七六、三三三．五○元尚不足清算時之股東原出資額二、○○○萬
元，亦無上開財政部六十二年台財稅第三一六○四號函釋所稱分派剩餘財產額，超過
股東原出資額部分，而應由扣繳義務人（即天慶公司之負責人）依所得稅法第八十八
條規定辦理扣繳並依同法第九十二條規定將其所扣繳之稅款開具扣繳憑單發交所得人
憑以申報綜合所得稅之情事。（三）按人民違反法律之義務而應受行政罰之行為法律
無特別規定時，雖不以出於故意為必要，仍須以過失為其責任條件，本案再審原告信
賴天慶公司遵照財政部規定於二次利用資本公積轉增資配發之股票背面所為之註記於
取得系爭之股票時以為免辦申報繳稅，絲毫沒有任何過失，依司法院釋字第二七五號
解釋並無任何可予科罰之理，此亦經財政部於八十五年十二月五日以台財稅第八五一
九二八○九一號函示非可歸責於納稅義務人之事由准予免罰在案，又再審被告亦未事
先通知天慶公司將該公司利用資本公積轉增資之股票，先收回將股票背面「本股票係
以資本公積轉增資發行依規定免予計入當年度所得課徵所得稅。二、．．．」等之註
記予以註銷，以免誤導再審原告認為取得該股票時免課稅，而轉讓時以證券交易所得
認定亦屬免稅，並責成天慶公司應另行印製背面未有上述文字註記之股票且依所得稅
法第八十八條規定由扣繳義務人補扣繳，填發扣繳憑單予各股東據以申報繳納所得稅
，是以再審被告亦有失職，本案系爭之所得類別認定問題姑且不論，其事前既未對天
慶公司踐行所得稅法第一百十一條第二項規定之法定程序已屬行政過失，依責任歸屬
及分攤原則，再審原告應無過失，再審被告將其歸屬於毫不知情之再審原告而科處再
審原告八十二年及八十三年度之罰鍰，不但與前揭司法院釋字第二七五號解釋及財政
部八十五年十二月五日台財稅第八五一九二八○九一號函規定有違，且參照鈞院八十
九年度判字第二四四七號及三一○七號判決意旨亦有欠妥。五、又施行細則係依行為
時所得稅法第一百二十條規定而擬定，屬委任立法之規章，其法律之位階較非屬委任
立法之財政部解釋函令為高。是以退萬步言、天慶公司第一次及第二次利用資本公積
轉增資分配股票予股東之日期，分別為八十二年五月十四日與八十二年十一月五日，
其分派年度均屬八十二年度亦為再審被告所不爭執之事實，依上開財政部八十四年三
月二十二日台財稅第000000000號函釋意旨及所得稅法施行細則第七十條規
定天慶公司兩次增資分派予以股東增資股票額，應全部於分派年度即八十二年度由扣
繳義務人（天慶公司）依法以八十二年度之盈餘分配辦理扣繳申報並將扣繳憑單交發
再審原告據以申報八十二年度之投資收益或營利所得課徵八十二年度所得稅，惟扣繳
義務人因信賴財政部前揭之函釋資本公積配發之股票免辦申報繳稅，致未辦扣繳申報
。再審被告又違誤將天慶公司於八十二年十一月五日之第二次增資分配予再審原告股
票額作為再審原告八十三年度之營利所得，課徵八十三年度之綜合所得稅並科處罰鍰
，顯屬違法。六、再查天慶公司之營業項目為經營高爾夫球場並成立有「竹東高爾夫
俱樂部」，該公司欲開發球場雖經數度向有關主管機關申請並補件申覆，惟均遭否准
駁回。球場之土地在未經主管機關核准之前，依法不得擅自開發，致天慶公司之「竹
東高爾夫俱樂部」亦因球場開發不成，而無法對外營業，再審被告以天慶公司之財務
營運各方面皆不合「繼續經營假設」情況，顯屬臆測率斷，而與事實不符，並援引財
政部八十四年三月二十二日台財稅字第000000000號函釋示將系爭之天慶公
司於「營業存續期間」利用資本公積配發之增資股票違誤為「天慶公司於解散清算時
」之分派剩餘財產核課再審原告八十二年度及八十三年度配發之增資股票違誤為「天
慶公司於解散清算時」之分派剩餘財產核課再審原告八十二年度及八十三年度綜合所
得稅，任事用法，均屬違誤。七、再審被告違反稅捐稽徵法第一條之一之規定，置行
為時有效且有利於納稅義務人之解釋函令於不顧，明知天慶公司在八十二及八十三年
間於「營業存續期間內」辦理增資，減資僅有財政部六十九年五月八日台財稅第三三
六九四號函及八十一年五月二十九日台財稅第000000000號函可資適用，應
認定為「證券交易所得」免徵八十二年度及八十三年度再審原告之綜合所得稅，而溯
及既往違法適用財政部八十四年三月二十二日台財稅第000000000號認定為
天慶公司之「解散清算後」之「清算營利所得」，且又將第二次增資配股日期為八十
二年十一月五日屬八十二年度誤以減資日期八十三年三月十五日之八十三年度課徵八
十三年度所得稅並按漏報科處罰鍰，亦屬有誤。八、本案監察院監察業務者前經於八
十九年九月十三日以（八九）處台業貳字第八九○七○七五三六號函請財政部查復左
列兩點：請併案參酌。（一）、公司辦理減資以現金收回資本公積轉增資配發之增資
股票，屬該項股票轉讓之性質。又股份有限公司處分固定資產之溢價收入應轉入資本
公積，而公司利用資本公積轉增資配發之記名股票，股東嗣後將此類股票轉讓時，應
按全部轉讓價格作為轉讓年度之「證券交易所得」。前經貴部六十九年五月八日台財
稅字第三三六九四號、八十一年五月二十九日台財稅字第000000000號函釋
在案。本件中正稽徵所將該公司八十二年九月減資一億三千萬部分列入股東「營利所
得」歸課，與上開函釋是否有合？其計算是否適法？（二）、天慶公司於八十三年三
月清算前已辦理減資一億五千萬元，所剩資本額為二千萬元，而原資本公積轉增資部
分僅剩一百五十餘萬元，中正稽徵所引用財政部八十四年三月二十二日台財稅字第八
四一六一一四四六號函釋計算該公司股東葉松成八十三年度所得逾一億四千餘萬元，
是否適法？九、綜上事實與理由再審被告計有：(一)將「財產交易所得」誤以「解散清
算營利所得」課徵。(二)將第二次增資分配資本公積轉增資股票日期八十二年十一月五
日課稅年度屬八十二年度，而誤以減資日期八十三年三月十五日之八十三年度為課稅
年度課徵。(三)本案陳情人並無過失，依司法院釋字第二七五號解釋及財政部八十五年
十二月五日台財稅第八五一九二八○九一號函釋不應科處罰鍰而被違誤科處罰鍰等違
誤處分。十、為此求為廢棄原判決，並撤銷原處分及一再訴願決定等語。
再審被告答辯意旨略謂：壹、營利所得部分：一、天慶公司七十七年間購進新竹縣芎
林鄉○○○段多筆土地，於八十一年間出售，並將售地增益二五○、八二一、一○三
元轉列資本公積，且於八十二年間利用資本公積辦理轉增資兩次金額分別為一三○、
○○○、○○○元及一二○、○○○、○○○元，隨即於八十二、八十三年度辦理減
資以現金收回資本公積轉增資配發之股票金額分別為一三○、○○○、○○○元、一
五○、○○○、○○○元，並於八十三年九月二十七日向臺北市政府建設局註銷公司
登記，嗣經再審被告所屬中正稽徵所查獲，原核定乃依首揭函釋規定，按該公司八十
二、八十三年度減資收回股票金額及八十三年度清算所得分配剩餘財產金額，分別歸
課各股東當年度營利所得，其中再審原告取得八十二年度營利所得金額一、九五○、
○○○元、八十三年度營利所得金額一、八五九、二五○元，並歸課其當年度綜合所
得稅。二、本件再審原告主張天慶公司於八十二、八十三年間以現金收回資本公積轉
增資配發之股票，核屬股票轉讓性質，並非盈餘分配等情。惟查該公司於八十二年間
利用資本公積轉增資後，再辦理減資，其於減資時以等同現金收回資本公積轉增資配
發之股票，且收回之股票不再轉讓，並隨即註銷公司登記及向再審被告辦理營利事業
所得稅決、清算申報事宜，是此舉以現金收回資本公積轉增資配發股票與清算作為及
將出售土地增益分配予各股東行為實無二致，尚非再審原告所稱之係屬股票轉讓性質
，是再審被告按再審原告取得之營利所得一、九五○、○○○元（八十二年度）、一
、八五九、二五○元（八十三年度），併課其當年度綜合所得稅，並無不合，復查決
定予以維持，亦無不當。三、至再審原告主張應按財政部六十九年五月八日台財稅第
三三六九四號函釋規定核課乙節，惟查天慶公司八十及八十一年度營利事業所得稅核
定通知書暨八十二及八十三年度營利事業所得稅結算申報書等影本，天慶公司於上開
年度之營業收入均申報為○元，顯見該公司無經營其登記事項之營業事實，並年年處
於虧損情形；又天慶公司將其八十一年度出售土地增益轉列資本公積，旋於八十二年
五月間增資、減資，復於八十二年十一月間再增資，八十三年三月間再減資，並於八
十三年九月間向臺北市政府建設局申請註銷公司登記，惟其減資金額超過增資金額，
顯係利用增、減資方式將出售土地增益分配予股東以規避稅賦，依實質課稅原則，天
慶公司顯係利用現金收回資本公積轉增資配發股票及清算方式，將其出售土地增益分
配予各股東，即非屬股票轉讓性質，自無財政部六十九年五月八日台財稅字第三三六
九四號及八十一年五月二十九日台財稅字第000000000號函釋之適用，亦與
財政部賦稅署八十八年一月六日台稅一發字第八八一八九四三三五號函意旨無違，所
訴天慶公司辦理增、減資係在八十二及八十三年度營業存續期間內，並非解散清算時
，自無首揭財政部八十四年三月二十二日台財稅字第000000000號函釋之適
用等情核不足採。貳、罰鍰部分：經查本件再審原告八十二年度短漏報其本人營利所
得計一、九五二、○○○元，短漏稅額計三三七、一○一元，是再審被告依據所得稅
法第一百十條第一項規定，按漏稅額處罰鍰一六八、四○○元；又八十三年度短漏報
其本人營利所得一、八五九、二五○元，短漏稅額計三一一、四○九元，按漏稅額處
罰鍰一五五、七○○元，亦無不合，復查決定予以維持，並無不當。參、按當事人對
於原確定判決不服，提起再審之訴，須有行政訴訟法第二百七十三條第一項所定各款
情形之一者，方得為之。又再審之訴狀內，應表明再審理由及關於再審理由之證據。
所謂表明再審理由，必須指明原確定判決有如何合於法定再審事由之具體情事始為相
當，倘未依法表明，則其再審之訴即非合法。又原確定判決縱有行政訴訟法第二百七
十三條第一項所列各款情形之一，惟如當事人已於原審法院主張其事由者，因其事由
已受法院之審酌，自不許復以再審之方式更為主張。本件再審原告僅一再述說其在前
程序起訴狀所述實體法律關係之理由，而對於原判決究竟有行政訴訟法第二百七十三
條所定何項再審事由及證據，則隻字未提，其再審之訴為不合法。肆、請判決駁回再
審原告之訴等語。
    理  由
按行政訴訟法當事人對本院之判決提起再審之訴，必須具有行政訴訟法第二百七十三
條第一項、第二項所列情形之一者，始得為之。上開法條第一項第一款規定：「適用
法規顯有錯誤者」，係指原判決所適用之法規與該案應適用之現行法規相違背或與解
釋、判例有所牴觸而言。至於法律上見解之歧異，再審原告對之縱有爭執，要難謂為
適用法律顯有錯誤，而據為再審之理由。本件再審原告於八十二及八十三年度綜合所
得稅結算申報，再審被告以其係天慶公司之股東，天慶公司以八十一年度出售土地增
益二五○、八二一、一○三元轉列資本公積，嗣八十二年五月及十一月間分別將其中
一三○、○○○、○○○元及一二○、○○○、○○○元轉增資配股予各股東，並分
別於八十二年五月十五日及八十三年三月十五日辦理減資一三○、○○○、○○○元
及一五○、○○○、○○○元，旋於八十三年九月二十七日向臺北市政府建設局註銷
公司登記，其減資金額超過增資金額，顯係利用增、減資方式將出售土地增益分配予
股東以規避稅賦，乃依財政部八十四年三月二十二日台財稅第000000000號
函釋，以天慶公司八十二及八十三年度減資收回股票金額及八十三年度清算所得分配
剩餘財產金額，歸戶各股東當年度之營利所得，核定再審原告八十二及八十三年度營
利所得為一、九五○、○○○元及一、八九五、二五○元，併課其當年度綜合所得稅
。再審原告不服，循序提起行政訴訟，主張略以：再審原告主張天慶公司於八十二、
八十三年間以現金收回資本公積轉增資配發之股票，核屬股票轉讓性質，並非盈餘分
配，依財政部六十九年五月八日台財稅第三三六九四號函、八十一年五月二十九日台
財稅第000000000號函及八十三年八月三十一日台財稅第八三一六○七六六
一號函與本院八十六年度判字第一○二號判決意旨，於營業存續期間內辦理減資以現
金收回利用資本公積轉增資之股票，屬於證券交易所得，此與公司於解散清算後，以
現金收回利用資本公積轉增資之股票，屬清算所得有別。從而，天慶公司於八十二、
八十三年間以現金收回資本公積轉增資配發之股票，核屬股票轉讓性質，係屬證券交
易所得，而證券交易所得自七十九年一月一日起停止課徵所得稅，再審被告引用財政
部八十四年三月二十二日台財稅第000000000號函釋課徵其營利所得，有違
行為時稅捐稽徵法第一條之一規定及租稅法定主義，且與財政部賦稅署八十八年一月
六日台稅一發第八八一八九四三三五號函意旨不符云云。原判決以：依原處分卷所附
天慶公司八十及八十一年度營利事業所得稅核定通知書，暨八十二及八十三年度營利
事業所得稅結算申報書等影本，天慶公司於上開年度之營業收入均申報為○元，顯見
該公司無經營其登記事項之營業事實，並年年處於虧損情形；又天慶公司將其八十一
年度出售土地增益轉列資本公積，旋於八十二年五月間增資、減資，復於八十二年十
一月間再增資，八十三年三月間再減資，並於八十三年九月間向臺北市政府建設局申
請註銷公司登記，惟其減資金額超過增資金額，顯係利用增、減資方式將出售土地增
益分配予股東以規避稅賦。依實質課稅原則，天慶公司顯係利用現金收回資本公積轉
增資配發股票及清算方式，將其出售土地增益分配予各股東，旋即辦理清算程序，實
屬規避稅賦之作法，尚非單純之股票轉讓性質，自無財政部六十九年五月八日台財稅
第三三六九四號、八十一年五月二十九日台財稅第000000000號之適用。所
訴天慶公司辦理增、減資係在八十二及八十三年度營業存續期間內，並非解散清算時
，無首揭財政部八十四年三月二十二日台財稅字第000000000號函釋之適用
云云，尚不足取。遂認原處分適用行為時所得稅法第十四條第一項第一類、第一百十
條第一項及財政部八十四年三月二十二日台財稅第000000000號函，歸課再
審原告八十二年及八十三年度綜合所得稅及科處罰鍰，一再訴願決定遞予維持，均無
違誤，駁回再審原告前訴訟程序之訴。核原判決所適用之法規與本案應適用之現行法
規並無違背；與解釋判例亦無牴觸。茲再審原告僅一再重複其在前訴訟程序所為實體
上之主張，指本件不應併課其綜合所得稅及科處罰鍰云云。惟對原判決究有行政訴訟
法第二百七十三條第一、二項所列何項再審之事由，未據一語指及。其遽行提起再審
之訴，即難認有理，應予駁回。
據上論結，本件再審之訴為無理由，爰依行政訴訟法第二百七十八條第二項、第九十
八條第三項前段，判決如主文。
中    華    民    國    九十二      年      一        月      十六      日
                    最 高 行 政 法 院  第 四 庭
                                審 判 長 法  官      廖  政  雄
                                         法  官      趙  永  康
                                         法  官      林  清  祥
                                         法  官      鍾  耀  光
                                         法  官      姜  仁  脩
右  正  本  證  明  與  原  本  無  異
                                         法院書記官  彭  秀  玲
中    華    民    國    九十二      年      一        月      十六      日


司法院資訊處製作；財團法人民間司法改革基金會備份。
